臺灣板橋地方法院刑事判決　　　　　　　96年度訴字第1351號
公　訴　人　臺灣板橋地方法院檢察署檢察官
被　　　告　甲○○
上列被告因竊盜等案件，經檢察官提起公訴（95年度偵字第2742
5 號），本院判決如下：
    主  文
甲○○行使偽造私文書，足以生損害於公眾及他人，累犯，處有
期徒刑壹年。減為有期徒刑陸月，如易科罰金，以銀元佰元即
新臺幣玖佰元折算壹日。
    事  實
一、甲○○與乙○○（起訴書誤載為「李柯芬」）係夫妻關係。
    甲○○曾於民國91年間，因妨害風化案件，經本院以92年易
    字第2142號判處有期徒刑6 月，並於93年12月27日確定，而
    於94年2 月22日易科罰金執行完畢。詎甲○○猶不知悔改，
    明知以乙○○名義申請之華南商業銀行中和分行（設於臺北
    縣中和市○○路○ 段257 號）編號C-1421號保險箱，雖係其
    與乙○○共同使用，然內部物品各保有其所有權，不得擅自
    取用，且乙○○並未同意將其所有而放置在該保險箱之印鑑
    、金條3 條、桃園市○○段埔子小段0000-0000 號地號土地
    所有權狀1 紙及該土地上0000-000建號即門牌號碼桃園市○
    ○○街24號建物所有權狀1 紙交予甲○○使用。甲○○竟意
    圖為自己不法之所有，於94年7 月1 日，持上開保險箱鑰匙
    ，前往華南商業銀行中和分行開啟上開保險箱後，竊取乙○
    ○所有之上開物品，得手後除將上開金條3 條典當後得款新
    臺幣（下同）18萬元供甲○○公司資金調度之用外，並基於
    行使偽造私文書、使公務員登載不實之犯意，持上開土地、
    建物所有權狀、印鑑、94年10月11日申請取得之臺灣省臺北
    縣新店市戶政事務所印鑑證明1 紙等物，於94年10月14 日
    ，委託不知情之沈明道前往桃園縣桃園市縣○路1 號桃園縣
    桃園地政事務所，冒用乙○○名義，先在土地建築改良物抵
    押權設定契約書上蓋用乙○○上開印鑑5 枚，偽造乙○○將
    上開土地、建物設定最高限額224 萬元予權利人林坤弘，再
    於土地登記申請書上蓋用乙○○上開印鑑章4 枚，連同上開
    土地、建物所有權狀、印鑑證明等，持向桃園縣桃園地政事
    務所申請設定前開最高限額抵押權，使該事務所承辦公務員
    誤信為真，將該不實事項登載在其職務上所掌管之土地登記
    簿及建築改良物登記簿上，足生損害於乙○○及地政機關對
    於土地、建物管理之正確性。
二、案經乙○○訴由臺北縣政府警察局中和分局移送臺灣板橋地
    方法院檢察署檢察官偵查起訴。
    理  由
一、訊之被告甲○○固坦承有於前揭時地持保險箱鑰匙自行開啟
    上開保險箱，拿取告訴人乙○○所有之前開金條、土地所有
    權狀、建物所有權狀、印鑑等物，並將金條典當及將土地暨
    建物設定最高限額抵押權等事實，惟矢口否認有何竊盜、行
    使偽造私文書、使公務員登載不實等犯行，辯稱：保險箱設
    立後，都是伊在使用，乙○○都會同意伊拿取保險箱內的物
    品週轉，這次也有徵得乙○○同意，所以伊不是竊盜，也沒
    有偽造文書、使公務員登載不實，且已與乙○○和解云云。
    經查：
  (一)被告與告訴人乙○○為夫妻關係，上開保險箱係以告訴人乙
    ○○名義申請，而被告於94年7 月1 日有開啟該保險箱，取
    走乙○○所有之上開金條等物品，並將該等金條典當得款供
    公司週轉使用，又以上開土地、建物所有權狀、印鑑前往桃
    園縣桃園地政事務所設定前揭最高限額抵押權等情，迭據被
    告於警詢及偵審中坦承不諱（見偵查卷第4 頁、第20頁、第
    25頁、本院卷第29頁至第31頁、第54頁、第57頁），並有上
    開土地、建物登記謄本、桃園縣桃園地政事務所96年3 月26
    日桃地資字第0960005084號函所附之上開土地登記申請書、
    土地建築改良物設定抵押權契約書及華南商業銀行中和分行
    96年8 月6 日（96）華中和字第310 號函所附之上開保險箱
    開戶資料等件附卷可稽，堪信為真實。
  (二)而告訴人乙○○並未同意被告取用上開金條及設定上開最高
    限額抵押權一節，已據證人乙○○於警詢及本院審理時證述
    甚明，再參以被告於偵查及審理時所述：「三樣都是我去拿
    的，我是有跟他說我的公司週轉不靈，事先並未告訴他我要
    動用那些東西，我就拿權狀及印鑑去辦理抵押權設定林坤弘
    調現金200 萬。金條我去當了，事後我有跟他說」、「但是
    拿金條、印章、權狀、設定抵押，我都沒有經過告訴人同意
    ，沒有事先跟告訴人說。我之前有告訴他，我公司週轉不靈
    需要資金，告訴人以前都會幫忙」；「我雖然沒有跟證人說
    ，但證人知道我要拿」等語（見偵查卷第20頁、第25頁；見
    本院卷第54頁），足徵告訴人乙○○前開指訴，洵屬非虛，
    被告辯稱伊上開拿取金條典當、設定最高限額抵押權等等，
    均有得到告訴人乙○○同意云云，自無可採。
  (三)綜上所述，被告既明知告訴人乙○○並未同意將上開金條交
    予被告典當花用，也未同意提供上開土地、建物設定最高限
    額抵押權，竟利用不知情之沈明道偽造前開設定抵押權契約
    書、土地登記申請書等，並持以向桃園縣桃園地政事務所辦
    理上開最高限額抵押權登記申請，使無實質審核權之桃園縣
    桃園地政事務所承辦公務人員，據以將該不實之事項登載此
    不實事項於職務上所掌之土地登記簿及建築改良物登記簿等
    公文書上，自均足生損害於告訴人乙○○及地政機關對於地
    政管理之正確性。是本件事證已臻明確，被告犯行洵堪認定
    。
二、查被告行為後，刑法業於94年2 月2 日修正公布，95年7 月
    1 日起施行。按「行為後法律有變更者，適用行為時之法律
    ，但行為後之法律有利於行為人者，適用最有利於行為人之
    法律」，修正後刑法第2 條第1 項定有明文。此條規定係規
    範行為後法律變更所生新舊法比較適用之準據法，本身尚無
    新舊法比較之問題，於新法施行後，應一律適用新法第2 條
    第1 項之規定，為「從舊從輕」之比較，先予敘明，再按本
    次法律變更，比較時應就罪刑有關之共犯、未遂犯、想像競
    合犯、牽連犯、連續犯、結合犯，以及累犯加重、自首減輕
    暨其他法定加減原因（如身分加減）與加減例等一切情形，
    綜其全部罪刑之結果而為比較（最高法院95年5 月23日95年
    度第8 次刑事庭會議決議參照）。茲就本件新舊法比較結果
    敘述如下：
  (一)關於罰金刑，刑法分則編各罪所定罰金刑之貨幣單位原為銀
    元，修正前刑法第33條第5 款規定：「罰金：1 元（銀元）
    以上。」，而依罰金罰鍰提高標準條例規定，就72年6 月26
    日前修正之刑法部分條文罰金數額提高2 至10倍，其後修正
    者則不提高倍數，並依現行法規所定貨幣單位折算新臺幣條
    例規定，以銀元1 元折算新臺幣3 元。修正後刑法第33條第
    5 款規定：「罰金：新臺幣1 千元以上，以百元計算之。」
    ，刑法第33條第5 款所定罰金貨幣單位經修正為新臺幣後，
    刑法分則各罪所定罰金刑之貨幣單位亦應配合修正為新臺幣
    ，為使刑法分則編各罪所定罰金之最高數額與刑法修正前趨
    於一致，乃增訂刑法施行法第1 條之1 ：「中華民國94年1
    月7 日刑法修正施行後，刑法分則編所定罰金之貨幣單位為
    新臺幣。94年1 月7 日刑法修正時，刑法分則編未修正之條
    文定有罰金者，自94年1 月7 日刑法修正施行後，就其所定
    數額提高為30倍。但72年6 月26日至94年1 月7 日新增或修
    正之條文，就其所定數額提高為3 倍。」。從而，刑法分則
    編各罪所定罰金刑之最高數額，於上開規定修正後並無不同
    ，惟修正後刑法第33條第5 款所定罰金刑最低數額，較之修
    正前提高，自以修正前刑法第33條第5 款規定有利於被告。
　(二)本件被告犯罪時之刑法第41條第1 項前段規定：「犯最重本
    刑為5 年以下有期徒刑以下之刑之罪，而受6 個月以下有期
    徒刑或拘役之宣告，因身體、教育、職業、家庭之關係或其
    他正當事由，執行顯有困難者，得以1 元以上3 元以下折算
    1 日，易科罰金。」又被告行為時之易科罰金折算標準，依
    修正前罰金罰鍰提高標準條例第2條前段（現已刪除）規定
    ，就其原定數額提高為1 百倍折算1 日，則本件被告行為時
    之易科罰金折算標準，應以銀元3 百元折算1 日，經折算為
    新臺幣後，應以新臺幣9 百元折算為一日。惟95年7 月1 日
    修正公布施行之刑法第41條第1項前段則規定：「犯最重本
    刑為5 年以下有期徒刑以下之刑之罪，而受6 個月以下有期
    徒刑或拘役之宣告者，得以新臺幣1千元、2千元或3千元折
    算1日，易科罰金。」比較修正前後之易科罰金折算標準，
    以95年7 月1 日修正公布施行前之規定，較有利於受刑人，
    自應依現行刑法第2 條第1 項前段，適用修正前刑法第41條
    第1項前段規定，定其易科罰金之折算標準。
  (三)刑法第55條後段有關「犯一罪而其方法或結果之行為犯他罪
    名」之牽連犯之規定，經修正刪除。亦即修正後之刑法，已
    無牽連犯得論以裁判上一罪之情形。所犯之數罪，應按其具
    體情形論罪。此雖非犯罪構成要件之變更，惟亦顯已影響行
    為人刑罰之法律效果，自屬法律變更，而應比較修正前、後
    之規定。查被告所犯之刑法第320 條第1 項之竊盜罪、刑法
    第216 條、第210 條之行使偽造私文書罪、刑法第214 條之
    使公務員登載不實罪等3 罪（詳後述）間，其行為、時間均
    屬各別獨立，但有方法、目的之牽連關係，依修正前刑法第
    55條之規定，得成立牽連犯而從一重之行使偽造私文書罪處
    斷；修正後既將牽連犯之規定刪除，而被告前開數行為，各
    獨立成罪，應分論併罰，比較修正前、後規定，自以修正前
    之牽連犯規定，較有利於被告。
  (四)綜此，依整體比較之結果，依修正後刑法第2 條第1 項前段
    之規定，適用行為時之舊法處斷。
  (五)又刑法施行法雖亦於95年6 月14日修正增訂第1 條之1 （有
    關罰金刑之貨幣單位及最高數額），並自95年7 月1 日起施
    行，亦即，在該條文增訂之前，刑法分則編有關罰金之貨幣
    單位係銀元（銀元與新臺幣之折算比例為1 比3） ，且依刑
    法分則編應處罰金者，應適用罰金罰鍰提高標準條例第1 條
    、第5 條規定，就72年6 月26日前修正之刑法條文，罰金數
    額提高2 至10倍，其後修正者則不提高倍數；而修正刑法施
    行後，因刑法第33條第5 款所定罰金之貨幣單位，經修正為
    新臺幣後，刑法分則各罪所定罰金之貨幣單位亦應配合修正
    為新臺幣，為使刑法分則編各罪所定罰金之最高數額與刑法
    修正前趨於一致，乃增訂刑法施行法第1 條之1 ：「中華民
    國94年1 月7 日刑法修正施行後，刑法分則編所定罰金之貨
    幣單位為新臺幣。94年1 月7 日刑法修正時，刑法分則編未
    修正之條文定有罰金者，自94年1 月7 日刑法修正施行後，
    就其所定數額提高為30倍。但72年6 月26日至94年1 月7 日
    新增或修正之條文，就其所定數額提高為3 倍」，是以，自
    95年7 月1 日起，刑法分則編所定罰金之貨幣單位，由原來
    之銀元改為新臺幣，且於94年1 月7 日刑法修正時（94年1
    月7 日係立法院三讀通過之日期），刑法分則編未修正之條
    文定有罰金者，復未於72年6 月26日至94年1 月7 日修正或
    新增，自95年7 月1 日起，有關罰金之數額提高為30倍。本
    件被告所犯刑法第320 條第1 項之竊盜罪及同法第214 條之
    使公務員登載不實罪，均有罰金刑之處罰，且於94年1 月7
    日刑法修正時均未經修正，亦未於72年6 月20日至94年1 月
    7 日修正過，依增訂刑法施行法第1 條之1 規定，其罰金以
    新臺幣為單位，數額應提高30倍。此與修正前之罰金以銀元
    為單位，適用罰金罰鍰提高標準條例第1 條規定，應提高10
    倍，再經折算為新臺幣（銀元與新臺幣之折算比例為1 比3
    ），換算結果，亦為30倍。是以，刑法施行法第1 條之1 施
    行後，罰金刑貨幣單位雖有「銀元」、「新臺幣」之更異，
    惟適用結果之罰金額度則無二致，就罰金法定刑提高之「刑
    罰權規範內容」並無利或不利變更，自不生新舊法之比較問
    題，惟應適用具特別法及準據法（刑法施行法第1 條之1 第
    1 項具有準據法性質）之刑法施行法第1 條之1 規定（據上
    論斷併引刑法施行法第1 條之1 第1 項、第2 項前段）（臺
    灣高等法院暨所屬法院九十五年法律座談會刑事類提案第十
    六、十九號法律問題同此見解）。
三、核被告所為，係犯刑法第320 條第1 項之普通竊盜罪、同法
    第216 條、第210 條之行使偽造私文書罪、同法第214 條之
    使公務員登載不實罪，被告盜用乙○○印鑑章蓋用於土地、
    建築改良物抵押權設定契約書、土地登記申請書行為，係偽
    造私文書之部分行為，不另論罪；又其偽造私文書後持以行
    使，偽造之低度行為，為行使之高度行為所吸收，逕論以行
    使偽造私文書罪。被告利用不知情之沈明道代書偽造、行使
    前開偽造之乙○○名義之私文書，據以辦理前開最高限額抵
    押權登記，係間接正犯。又被告盜用印章蓋用據以偽造土地
    建築改良物抵押權設定契約書、土地登記申請書之行為，無
    非欲達其辦理前開最高限額抵押權登記之同一目的，為接續
    犯，屬單純一罪。又前開土地建築改良物抵押權設定契約書
    、土地登記申請書上所填寫之「乙○○」姓名，僅在使地政
    機關識別權利人及義務人為何人，並非必由乙○○本人親簽
    始可，與署押性質不同，尚無偽造乙○○署押問題。又被告
    所犯竊盜罪、行使偽造私文書罪、使公務員登載不實罪間，
    有方法結果之牽連關係，依修正前刑法第55條規定，應從一
    重之行使偽造私文書罪處斷。查被告行為後，刑法業於94年
    2 月2 日修正公布，95年7 月1 日起施行，本件被告行為後
    ，刑法第47條從原規定：「受有期徒刑之執行完畢，或受無
    期徒刑或有期徒刑一部之執行而赦免後，5 年以內再犯有期
    徒刑以上之罪者，為累犯，加重本刑至二分之一」，經修正
    為：「受徒刑之執行完畢，或一部之執行而赦免後，5 年以
    內故意再犯有期徒刑以上之罪者，為累犯，加重本刑至二分
    之一。」是於5 年以內再故意犯有期徒刑以上之罪，不論依
    修正前之刑法第47條，或修正後之刑法第47條第1 項之規定
    ，均構成累犯，對被告而言並無有利或不利之情形，自不生
    新舊法比較之問題，應逕依修正後之刑法第47條第1 項規定
    ，論以累犯（最高法院95年度台上字第5589號判決、95年度
    台上字7241號判決、95年第21次刑事庭會議決議）。查被告
    曾於91年間，因妨害風化案件，經本院以92年易字第2142號
    判處有期徒刑6 月，並於93年12月27日確定，而於94年2 月
    22 日 易科罰金執行完畢，此有臺灣高等法院被告前案紀錄
    表1件 在卷可稽，其於上開徒刑執行完畢後5 年之內，故意
    再犯本件有期徒刑以上之罪，為累犯，應依刑法第47條第1
    項之規定加重其刑。爰審酌被告與告訴人乙○○係夫妻，僅
    因需款使用，即在未經乙○○同意下，利用與乙○○共用保
    險箱之機會，竊取乙○○所有之上開物品，並以偽造文書方
    式，將乙○○所有房屋、土地設定最高限額抵押權，侵害乙
    ○○之財產權之犯罪之動機、目的、手段、所生之危害，及
    犯罪後坦承部分犯行，態度非差等一切情狀，量處如主文所
    示之刑。又中華民國九十六年罪犯減刑條例業經立法院制定
    ，並業經總統於96年7 月4 日公布，自96年7 月16日起生效
    ，本件被告犯罪時間係在96年4 月24日以前，合於上開減刑
    條例第2 條第1 項第3 款之規定，且非同條例第3 條所定不
    得減刑之罪，是併依上開減刑條例規定減其2 分之1 之刑，
    併依修正前刑法第41條第1 項前段，諭知易科罰金之折算標
    準。至被告盜用告訴人乙○○印鑑章，盜蓋印文於土地登記
    申請書及土地建築改良物抵押權設定契約書上之「乙○○」
    印文各4 枚、5 枚，因非偽造之印文，且已附隨於上開文件
    上，交付桃園縣桃園地政事務所，已非被告所有，故均不為
    沒收之宣告，併此敘明。
據上論斷，應依刑事訴訟法第299 條第1 項前段，刑法第2 條第
1 項前段、第320 條第1 項、第216 條、第210 條、第214 條、
修正前刑法第55條、第41條第1 項前段、刑法第47條第1 項，中
華民國九十六年罪犯減刑條例第2 條第1 項第3 款、第7 條、第
9條 ，刑法施行法第1 條之1 第1 項、第2 項前段、修正前罰金
罰鍰提高標準條例第2 條，現行法規所定貨幣單位折算新台幣條
例第2 條，判決如主文。
本案經檢察官顏世翠到庭執行職務。
中　　華　　民　　國　　96　　年　　9 　　月　　28　　日
                      刑事第十三庭  審判長法  官  李麗珠
                                          法  官  許映鈞
                                          法  官  俞秀美
上列正本證明與原本無異。
如不服本判決，應於送達後十日內敘明上訴理由，向本院提出上
訴狀
                                          書記官  林政良
中　　華　　民　　國　　96　　年　　9 　　月　　28　　日
附錄本判決論罪法條全文
刑法第210條
偽造、變造私文書，足以生損害於公眾或他人者，處5 年以下有
期徒刑。
刑法第214條
明知為不實之事項，而使公務員登載於職務上所掌之公文書，足
以生損害於公眾或他人者，處3 年以下有期徒刑、拘役或5 百元
以下罰金。
刑法第216條
行使第210 條至第215 條之文書者，依偽造、變造文書或登載不
實事項或使登載不實事項之規定處斷。
刑法第320條
意圖為自己或第三人不法之所有，而竊取他人之動產者，為竊盜
罪，處5 年以下有期徒刑、拘役或5 百元以下罰金。
意圖為自己或第三人不法之利益，而竊佔他人之不動產者，依前
項之規定處斷。
前二項之未遂犯罰之。
